臺灣嘉義地方法院民事判決　　　　　　　 95年度訴字第687號
原　　　告
即反訴被告　　壬○○
訴訟代理人　　何茂雄律師
被　　　告　　辛○○
　　　　　　　甲○○
　　　　　　　丙○○
　　　　　　　丁○○
　　　　　　　　　　　　寮58.
　　　　　　　戊○○
　　　　　　　己○○
　　　　　　　乙○○
被告即反訴原
告兼前列六人
訴訟代理人　　庚○○
上列當事人間分割共有物事件，於中華民國96年9月27日經言詞
辯論終結，本院判決如下：
    主    文
兩造共有坐落嘉義縣六腳鄉○○○段第一八五之一一地號，地目
田，面積一三三九平方公尺之土地，應分割為如附圖方案四所示
：編號１部分面積二九七點五六平方公尺，分歸被告辛○○取得
；編號２部分面積二七點八九平方公尺分歸被告乙○○取得；編
號３部分面積二七點九０平方公尺分歸被告戊○○取得；編號４
部分面積二七點九０平方公尺分歸被告己○○取得；編號５部分
面積二七點九０平方公尺分歸被告丁○○取得；編號６部分面積
五五點七九平方公尺分歸被告甲○○取得；編號７部分面積五五
點七九平方公尺分歸被告丙○○取得；編號８部分面積一一一點
五八平方公尺由被告庚○○取得；編號９部分面積七０六點六九
平方公尺由原告鄭定卿取得。
兩造共有坐落嘉義縣六腳鄉○○○段第一八五之二一地號，地目
田，面積七０三平方公尺之土地，應分割為如附圖方案四所示：
編號１部分面積一五六點二二平方公尺，分歸被告辛○○取得；
編號２部分面積一四點六四平方公尺分歸被告乙○○取得；編號
３部分面積一四點六五平方公尺分歸被告戊○○取得；編號４部
分面積一四點六五平方公尺分歸被告己○○取得；編號５部分面
積一四點六五平方公尺分歸被告丁○○取得；編號６部分面積二
九點二九平方公尺分歸被告甲○○取得；編號７部分面積二九點
二九平方公尺分歸被告丙○○取得；編號８部分面積五八點五八
平方公尺由被告庚○○取得；編號９部分面積三七一點０三平方
公尺由原告鄭定卿取得。
本訴訴訟費用之負擔如附表所示。
反訴原告之訴駁回。
反訴訴訟費用由反訴原告負擔。
    事實及理由
壹、原告主張：
一、本訴部分：兩造共有坐落嘉義縣六腳鄉○○○段第185之11
    地號，田，面積1339平方公尺及同段185之21地號，田，面
    積703平方公尺兩筆土地（下稱系爭土地）。系爭土地並無
    因物之使用目的不能分割之情形，亦無不能分割之約定，且
    符合農業發展條例第16條第1項第4款之規定，因兩造不能達
    成協議分割，爰依法請求准予兩筆土地合併分割，並請求分
    割如附圖方案一所示，若系爭二筆土地不能合併分割，則請
    求分割如附圖方案四所示。
二、反訴部分：反訴原告之反訴係依據鈞院80年度認字第2號認
    證書所認證之協議書，惟該認證書係於80年1月4日在鈞院公
    證處做成，至96年8月23日止，已逾越15年之請求權時效，
    從而反訴原告之反訴，顯非有理。又該協議書亦記載，反訴
    原告庚○○亦須先移轉嘉義縣六腳鄉○○○段185之25地號
    及185-21地號土地之部分土地予反訴被告鄭定卿，然反訴原
    告卻未移轉給反訴被告鄭定卿，是反訴原告請求反訴被告鄭
    定卿移轉嘉義縣六腳鄉○○○段185之11地號土地應有部分
    12分之1，面積111點58平方公尺，及同段185之21號土地應
    有部分12分之1，面積58點58平方公尺與反訴原告，為無理
    由。並聲明：反訴原告之訴駁回。
貳、被告方面：
一、本訴部分：
（一）被告辛○○：同意原告所主張兩地應合併分割如附圖方案
      二所示，將其現有之建物所占用之土地均分給被告辛○○
      ，避免拆除其既有之建物。
（二）被告庚○○、甲○○、丁○○、戊○○、己○○、丙○○
      、乙○○則以：其反對系爭二筆土地合併分割，系爭二筆
      土地既未能得全體共有人同意，即不得合併分割，因此分
      割方案一及方案二即無法採用。其主張分割如附圖方案三
      所示，185之21地號，東西橫向分割，由北至南之順序各
      歸辛○○、鄭定卿、乙○○、戊○○、己○○、丁○○、
      庚○○、甲○○、丙○○所有，另185之11地號則南北縱
      向分割，由西向東順序分歸丙○○、甲○○、乙○○、戊○○、己○○、丁○○、庚○○、鄭定卿、辛○○所有，
      如此縱被告辛○○土地若有不足，亦是坐落在原告所分得
      之部分，原告亦曾提出不願拆屋以免傷害親情等語，資為
      抗辯。
二、反訴部分：
    反訴原告庚○○主張：反訴原告與反訴被告鄭定卿曾經簽訂
    協議書，並經法院80年度認字第2號認證，依該認證之協議
    書約定，反訴被告鄭定卿須先移轉嘉義縣六腳鄉○○○段
    185之11土地之應有部分12分之1，面積為111點58平方公尺
    ，及同段185之21號土地之應有部分12分之1，面積為58點58
    平方公尺予反訴原告，移轉之後，再依各自持份分割等語。
    並聲明：反訴被告鄭定卿應將坐落嘉義縣六腳鄉○○○段18
    5之11之土地，其中應有部分12分之1，面積為111點58平方
    公尺，及同段185之21號土地，其中應有部分12分之1，面積
    為58點58平方公尺與予訴原告。
參、法院判斷：
一、本訴部分：
（一）按各共有人得隨時請求分割共有物；共有物分割之方法，
      不能協議決定者，法院得因任何共有人之聲請，命為分配
      ，民法第823條第1項、第824條第2項定有明文。經查，本
      件系爭二筆土地並無因物之使用目的不能分割之情形，共
      有人亦無不能分割之約定，且其揆諸前揭法律，本件原告
      請求分割系爭土地，核屬有據，應予准許。
（二）本院就分割方法，斟酌如次：
1、系爭二筆土地均係呈南北走向，185之21號土地西邊面臨省道
   145號公路，路寬約有20公尺，南邊則臨一條3公尺寬之產業
   道路並有灌溉用溝渠，北邊則與他人之土地相接，東邊與185
   之12號土地相鄰，土地上有被告辛○○所建一層樓磚造建物
   及雞舍；185之11地號土地西邊與185之12號土地相鄰，南邊
   則臨3條公尺寬之產業道路並有灌溉用溝渠，北邊則與他人之
   土地相接，系爭二筆土地之空地目前為原告所耕種，附近有
   六美國小，地處住宅與農地綜合使用之區域，交通尚屬便利
   ，但繁榮程度中下一情，業據本院勘驗現場，製有勘驗筆錄
   可稽，並囑託嘉義縣朴子地政事務所測量，製有複丈成果圖
   ，在卷可稽。
2、按「共有物如為數宗不同地號之土地，其共有人如非以成立
   一共有關係之意思而共有數宗土地時，應認其共有關係分別
  存在於每宗土地之上，除經全體共有人同意外，法院為分割時
  ，尚不能任意予以合併為一共有物，視作一所有權而予分割，
  此乃一物一權原則之當然解釋。」，最高法院92年台上字第
  1534號著有判決可參。本件系爭二筆土地其共有人如非以成立
  一共有關係之意思而共有，今被告庚○○、甲○○、丁○○、
  戊○○、己○○、丙○○、乙○○等人既反對合併分割，揆諸
  上開最高法院判決意旨，本院自不得將之合併成一共有物予以
  分割，因此原告所主張如附圖分割方案一及被告辛○○所主張
  之如附圖分割方案二，均是採取合併分割之方式，與法尚有不
  合，均不足採憑。
3、系爭二筆土地，原告主張應分割為如附圖方案四（嘉義縣朴
   子地政事務所96年5月8日複丈成果圖）所示：即坐落嘉義縣
   六腳鄉○○○段第185之11地號，應分割為編號1部分面積297
   點56平方公尺，分歸被告辛○○取得；編號2部分面積27點89
   平方公尺分歸被告乙○○取得；編號3部分面積27點90平方公
   尺分歸被告戊○○取得；編號4部分面積27點90平方公尺分歸
   被告己○○取得；編號5部分面積27點90平方公尺分歸被告丁○○取得；編號6部分面積55點79平方公尺分歸被告甲○○取
   得；編號7部分面積55點79平方公尺分歸被告丙○○取得；編
   號8部分面積111點58平方公尺由被告庚○○取得；編號9部分
   面積706點69平方公尺由原告鄭定卿取得。另兩造共有坐落嘉
   義縣六腳鄉○○○段第185之21地號之土地，應分割為：編號
   1部分面積156點22平方公尺，分歸被告辛○○取得；編號2部
   分面積14點64平方公尺分歸被告乙○○取得；編號3部分面積
   14 點65平方公尺分歸被告戊○○取得；編號4部分面積14點
   65平方公尺分歸被告己○○取得；編號5部分面積14點65平方
   公尺分歸被告丁○○取得；編號6部分面積29點29平方公尺分
   歸被告甲○○取得；編號7部分面積29點29平方公尺分歸被告
   丙○○取得；編號8部分面積58點58平方公尺由被告庚○○取
   得；編號9部分面積371點03平方公尺由原告鄭定卿取得。此
   一方案兩造共有人均可分得形狀完整之土地，比較容易建築
   利用，而被告辛○○所有之磚造房屋及雞舍，均盡量位於其
   所分得之土地，應不至於被拆除太多，而原告在第185之21地
   號之土地，雖分得兩邊均臨路之編號9位置，但其在185之11
   號土地則分在位於最裡面之編號9位置，而該位置目前地勢較
   低並有水池，經濟價值較低一情，亦有原告所提出之照片2紙
   在卷可稽，並為被告庚○○、甲○○、丁○○、戊○○、己○○、丙○○、乙○○等人所陳述甚明，故兩地互為補償，
   對原告而言並無特別有利之處，對被告等人亦無何不利之處
   ，是依該方案分割，應屬允當。
4、被告庚○○、甲○○、丁○○、戊○○、己○○、丙○○、
   乙○○等人雖主張應按如附圖分割方案三（即嘉義縣朴子地
   政事務所96年6月21日複丈成果圖）所示為分割，惟若依該方
   案分割，則被告辛○○在185之11號土地所建築之雞舍，係位
   於他人所分得之土地上，分割後會面臨拆除之問題，且被告
   庚○○、甲○○、丁○○、戊○○、己○○、丙○○、乙○○等人在系爭兩筆土地上，均分得最好、最便利之位置，對
   其他共有人而言，會產生不公平之情形，是被告庚○○、甲○○、丁○○、戊○○、己○○、丙○○、乙○○等人雖主
   張應分割如附圖分割方案三，本院難認可採。
（三）綜上所述，本院審酌系爭二筆土地之條件、臨路狀況、使
      用現狀、整體利用之效益、各共有人之利益、兩造所提分
      割方案之優劣及兩造之意願等情，認以附圖方案四所示分
      割方案分割系爭二筆土地，應屬可採，爰分割為如主文第
      一項及第二項所示。
（四）按因共有物分割事件涉訟，由敗訴當事人負擔訴訟費用顯
      失公平者，法院得酌量情形，命勝訴之當事人負擔其一部
      ，民事訴訟法第八十條之一定有明文，是本院認本件訴訟
      費用應由兩造按應有部分比例負擔，爰定訴訟費用之負擔
      如附表所示。
二、反訴部分：
（一）反訴原告庚○○雖主張：反訴原告與反訴被告鄭定卿曾經
      簽訂協議書，並經法院80年度認字第2號認證，依該認證
      之協議書約定，反訴被告鄭定卿須先移轉嘉義縣六腳鄉○○○段185之11土地之應有部分12分之1，面積為111點58
      平方公尺，及同段185之21號土地之應有部分12分之1，面
      積為58點58平方公尺予反訴原告云云，然反訴被告鄭定卿
      則抗辯：該協議書之請求時效業已消滅，且依該協議書約
      定，反訴原告庚○○亦須先移轉嘉義縣六腳鄉○○○段
      185- 25地號及185-21地號土地之部分土地予反訴被告鄭
      定卿而主張同時履行抗辯等語。
（二）按「請求權，因十五年間不行使而消滅。但法律所定期間
      較短者，依其規定。」，民法第125條定有明文，本件反
      訴原告所依據之系爭協議書，係於79年12月21日簽訂，而
      於80年1月4日經本院公證處認證一情，有本院依反訴原告
      聲請所調閱之本院80年度認字第2號卷宗可稽，是至反訴
      原告於95年11月27日開始為反訴請求抗辯時，業已罹於15
      年之消滅時效，反訴被告鄭定卿為時效抗辯，自屬有理由
      。反訴原告雖主張：其多年來均有向反訴被告請求，然反
      訴被告均不置之不理等語。惟查，姑不論反訴原告對其主
      張有向反訴被告請求一事，均未舉證以實其說，然時效因
      請求而中斷者，若於請求後六個月內不起訴，視為不中斷
      ，民法第130條定有明文，本件反訴原告之前從未向反訴
      被告起訴請求履行系爭協議書一情，為反訴原告所自承（
      見本院96年9月27日言詞辯論筆錄），是縱使反訴原告曾
      向反訴被告請求，惟其於請求後六個月內均未起訴，其時
      效進行亦視為不中斷，故反訴原告依系爭協議書所生之請
      求權仍因時效完成而告消滅，其再據以提起本件反訴，即
      難予准許，自應駁回。
肆、本件事證已臻明確，兩造其餘諸如反訴原告是否先移轉嘉義
    縣六腳鄉○○○段185之25地號及185之21地號土地之部分土
    地予反訴被告鄭定卿等攻擊、防禦方法及所提證據，核與本
    判決結論無影響，爰不逐一論列，併此敘明。
伍、據上論結，本件本訴原告之訴為有理由，反訴原告之訴為無
    理由，依民事訴訟法第80條之1、第78條，判決如主文。
中　　華　　民　　國　　96　　年　　10　　月　　11　　日
                  民二庭法　官　黃明展
附表：訴訟費用之負擔比例及應有部分比例
┌─────────────────────────────────┐
│嘉義縣六腳鄉○○○段第185之11、185之21地號（共有人及其持分均相同）│                                                                  │
├───┬────┬───────┬─────────┬──────┤
│編  號│共有人  │ 應有部分比例 │ 訴訟費用負擔比例 │  備註      │
├───┼────┼───────┼─────────┼──────┤
│  １  │鄭定卿  │    19/36     │      19/36       │185之11地號 │
│      │        │              │                  │應有部分比例│
│      │        │              │                  │：4/9+1/12  │
│      │        │              │                  │=19/36      │
├───┼────┼───────┼─────────┼──────┤
│  ２  │楊端發  │    2/9       │        2/9       │            │
├───┼────┼───────┼─────────┼──────┤
│  ３  │甲○○  │    3/72      │        3/72      │            │
├───┼────┼───────┼─────────┼──────┤
│  ４  │丙○○  │    3/72      │        3/72      │            │
├───┼────┼───────┼─────────┼──────┤
│  ５  │丁○○  │    1/48      │        1/48      │            │
├───┼────┼───────┼─────────┼──────┤
│  ６  │戊○○  │    1/48      │        1/48      │            │
├───┼────┼───────┼─────────┼──────┤
│  ７  │己○○  │    1/48      │        1/48      │            │
├───┼────┼───────┼─────────┼──────┤
│  ８  │乙○○  │    1/48      │        1/48      │            │
├───┼────┼───────┼─────────┼──────┤
│  ９  │庚○○  │    1/12      │        1/12      │            │
└───┴────┴───────┴─────────┴──────┘
以上正本係照原本作成
如對本判決上訴須於判決送達後20日內向本院提出上訴狀
中　　華　　民　　國　　96　　年　　10　　月　　11　　日
                            書記官　陳昭煌
